臺灣臺北地方法院民事判決　　　　　　　99年度訴字第2357號
原　　　告　邱寀憓
被　　　告　第一商業銀行股份有限公司
法定代理人　蔡慶年
訴訟代理人　許智傑
　　　　　　邱顯伯
　　　　　　傅金銘
　　　　　　戴世璋
上列當事人間債務人異議之訴事件，本院於民國99年12月28日言
詞辯論終結，判決如下：
    主      文
本院九十六年度執字第九四一一八號清償借款強制執行事件就原
告於南山人壽股份有限公司薪資債權之強制執行程序應予撤銷。
訴訟費用由被告負擔。
    事實及理由
壹、程序部分
一、本件起訴時被告法定代理人為陳裕璋，嗣於本件繫屬中變更
    為蔡慶年，有股份有限公司變更登記表在卷可稽（見本院卷
    第72頁），其具狀聲明承受訴訟，核與民事訴訟法第176 條
    規定尚無不合，應予准許。
二、按訴狀送達後，原告不得將原訴變更或追加他訴。但被告同
    意，或不甚礙被告之防禦及訴訟之終結者，不在此限。又被
    告於訴之變更或追加無異議，而為本案之言詞辯論者，視為
    同意變更或追加。民事訴訟法第255條第1項第1款、第7款、
    第2項分別定有明文。查原告起訴時依強制執行法第14條第1
    項提起債務人異議之訴，嗣於審理程序中變更請求權基礎為
    強制執行法第15條，核其所為乃屬訴之變更，惟原告所為訴
    之變更與原訴，其主要爭點均在於原告以其財產清償繼承之
    保證債務及其他於繼承時無法知悉之債務，是否顯失公平，
    兩者具有共同性，且在社會生活上可認為相關連，而就原請
    求之訴訟及證據資料，於審理繼續進行在相當程度範圍內具
    有一體性，得期待於後請求之審理予以利用，應認不甚礙被
    告之防禦及訴訟之終結，且被告對於原告所為訴之變更未為
    異議而為本案言詞辯論，是原告所為訴之變更合於上開規定
    ，應予准許。
貳、實體部分
一、原告起訴主張：原告係民國94年4 月13日死亡之被繼承人賴
    連安之繼承人，賴連安生前曾於86年間向訴外人屏東縣長治
    鄉農會（下稱長治鄉農會）借款新臺幣（下同） 2,300,000
    元，並曾就訴外人邱炬森於82年間向長治鄉農會借貸之600,
    000 元債務擔任連帶保證人（下稱系爭債務），系爭債務因
    均未依約清償，經長治鄉農會以支付命令取得執行名義，並
    向臺灣屏東地方法院聲請強制執行取得債權憑證。嗣被告受
    讓長治鄉農會前開債權後，以原告為執行債務人，向本院聲
    請強制執行，經本院以96年度執字第94118 號執行原告於訴
    外人南山人壽股份有限公司（下稱南山人壽公司）之薪資債
    權，以及永豐商業銀行股份有限公司受託信託財產專戶、玉
    山銀行國際事業部之存款債權，並囑託臺灣桃園地方法院執
    行，經該院96年度執助字第2554號執行原告於國泰世華銀行
    中壢分行、玉山銀行壢新分行及彰化商業銀行股份有限公司
    中壢分公司之存款債權，2年來已清償1,657,349元。惟原告
    於70年高中畢業後即隻身在外就學、工作，於77年結婚、78
    年在桃園縣中壢市工作、購屋後後即定居北部，鮮少回家，
    與賴連安幾無共同生活，於繼承開始時無從知悉賴連安之系
    爭債務，致未能於期限內為限定或拋棄繼承，且系爭債務有
    部分係賴連安生前已發生代負履行責任之保證債務，依98年
    6 月10日增訂之民法繼承編施行法第1條之3第2項及第4項規
    定，系爭債務由原告履行應顯失公平，原告僅以所得遺產為
    限，對被告負清償責任即可，因賴連安並無遺留財產反積欠
    龐大債務，原告依前開規定，對被告自不負清償責任，爰依
    強制執行法第15條規定，提起本件訴訟等語。並聲明：如主
    文所示。
二、被告答辯略以：賴連安所負系爭債務之保證債務部分，被告
    已於原告提起本件訴訟前全數受償，原告主張適用民法繼承
    編施行法第1條之3第2 項之規定，顯屬無據。而原告所提之
    戶籍謄本及勞保投保資料，不足以證明其與賴連安未同居共
    財，且賴連安死亡時原告業已成年並工作多年，無不能辨識
    事理之意識或智能薄弱之情況，理應知悉繼承之一切事宜，
    自得判斷是否欲繼承賴連安財產上之一切權利、義務，然其
    並未為拋棄或限定繼承，自不得主張因未同居共財或不可歸
    責於己之事由，稱其於繼承開始實無從知悉系爭債務之存在
    ，與民法繼承編施行法第1條之3第4 項規定之要件不合。又
    履行繼承債務顯失公平與否，應由債權人與債務人雙方角度
    考量，原告如完全不須負責對被告亦屬不公，原告就已清償
    被告之部分本即得請求賴連安其他繼承人依比例返還之，且
    目前每月執行原告1/3 薪資債權並未妨礙其生存、人格權，
    由其繼續清償並無不公平之處，原告起訴並無理由等語，資
    為抗辯。並聲明：原告之訴駁回。
三、兩造不爭執事項：
  (一)賴連安於86年6 月26日邀邱炬森為連帶保證人向長治鄉農會
    借款2,300,000元，邱炬森另曾於82年8月28日向長治鄉農會
    借款600,000元，並以賴連安為連帶保證人。其後2人均未依
    約清償借款，經臺灣屏東地方法院核發88年度促字第 18034
    號、第18035 號支付命令後，長治鄉農會持以向臺灣屏東地
    方法院聲請強制執行（88年度執字第13470 號），該院於90
    年3 月16日核發債權憑證。
  (二)被告於90年9 月14日依財政部令，受讓包含長治鄉農會在內
    之5 家農漁會信用部，因此取得對賴連安、邱炬森之前開債
    權。嗣94年4 月13日賴連安死亡，原告為其繼承人，且未聲
    明拋棄繼承、限定繼承。
  (三)被告於96年12月20日向本院聲請強制執行原告之薪資、存款
    及股票：
    (1)96年12月23日對第三人南山人壽公司、永豐銀行受託財產
      專戶、玉山銀行國際事務部核發薪資、存款債權之扣押命
      令，97年1 月26日對南山人壽公司核發薪資債權移轉命令
      ，自97年4月至98年12月止，被告向南山人壽公司收取1,0
      29,412元，被告另依執行命令對玉山銀行國際事業部收取
      存款美金211元9角5分。
    (2)96年12月23日本院囑託桃園地方法院執行原告對第三人國
      泰世華銀行中壢分行、玉山銀行壢新分行、彰化銀行中壢
      分行之存款債權，本院於97年6 月25日通知被告領取國泰
      世華中壢分行檢送之存款162,433 元、玉山銀行壢新分行
      檢送之存款385,117元，合計547,550元。
四、兩造協議簡化爭點：
  (一)原告自系爭債務成立起至94年4 月13日賴連安死亡時，是否
    與賴連安同居共財？是否因不可歸責於己之事由而不知悉賴
    連安對被告負有系爭兩筆借款債務？
  (二)由原告繼續履行賴連安對被告之系爭債務，對原告是否顯失
    公平？
  (三)原告請求撤銷其對南山人壽公司薪資債權之強制執行程序，
    有無理由？
五、法院得心證之理由：
  (一)原告未與被繼承人賴連安同居共財，於繼承開始時無法知悉
    系爭債務存在：
    (1)系爭債務中有關保證債務部分，業經被告就系爭債務聲請
      強制執行，於97年7 月18日充抵清償完畢，此有被告所呈
      之債額計算表在卷可稽（見本院卷第96頁），且為原告所
      不否認，故系爭債務中現已無保證債務存在，本院已無審
      酌本件是否得適用民法繼承編施行法第1條之3第2 項之必
      要，合先敘明。
    (2)按98年6月10日修正公布之民法繼承編施行法第1條之3第4
      項規定：「繼承在民法繼承編中華民國98年5 月22日修正
      施行前開始，繼承人因不可歸責於己之事由或未同居共財
      者，於繼承開始時無法知悉繼承債務之存在，致未能於修
      正施行前之法定期間為限定或拋棄繼承，且由其繼續履行
      繼承債務顯失公平者，於修正施行後，以所得遺產為限，
      負清償責任。」窺其立法旨意，乃認現代社會福利國家，
      應讓社會經濟弱者之生活能達一般人基本生活水準，並有
      消弭貧窮，改善提升其生活品質之作為義務，以保障憲法
      第15條之生存權，對於繼承開始時因不可歸責於己之事由
      或未共同生活，以致不知繼承債務存在者，因該繼承人對
      被繼承人之財產狀況無從完全知悉掌握，若承受繼承債務
      將影響其生存權或人格發展，為顯失公平，自不宜令繼承
      人就被繼承人債務負完全清償責任。是以，在繼承人符合
      「因不可歸責於己之事由」或「未同居共財」，於「繼承
      開始時無法知悉繼承債務之存在」，致未能於修正施行前
      之法定期間為限定或拋棄繼承，且由其繼續履行繼承債務
      「顯失公平」等要件時，繼承人遂得以所得遺產為限負清
      償之責。
    (3)查原告於51年7 月12日出生，原設籍屏東縣長治鄉○○村
      ○鄰○○路200號賴連安戶內，77年1月2日與訴外人邱立仁
      結婚，78年11月25日將戶籍遷出上開地址，現戶籍設於桃
      園縣中壢市○○里○○路20號5樓，於80年3月11日起原告
      即任職於南山人壽公司中壢分公司至今，此有原告戶籍謄
      本2紙、勞工保險被保險人投保資料表、南山人壽公司在
      職證明書等資料在卷可參（見本院卷102頁至106頁），核
      與原告主張自78年起即在中壢工作、購屋居住等情相符。
      又原告遭被告聲請強制執行之國泰世華銀行、玉山銀行及
      彰化銀行存款帳戶所在分行均位於桃園縣中壢市，歷年所
      往來之證券商即統一證券中壢分公司、富邦證券中壢分公
      司及寶來證券中壢分公司亦均設立於桃園縣中壢市，此有
      臺灣桃園地方法院96年12月29日桃院木執96執助二字第25
      54號執行命令及臺灣集中保管結算所股份有限公司97年 1
      月15日保結查字第0970005030號函附件在卷可稽（見臺灣
      桃園地方法院96年度執助字第2554號卷第4頁到第5頁、第
      26頁至第27頁），足見原告日常財務管理均集中於桃園縣
      中壢市，應係長期居住於該地區。又參酌本院卷內所附之
      賴連安戶籍謄本（見本院卷第2 頁），賴連安生前戶籍地
      為屏東縣長治鄉○○村○鄰○○路200號，未有遷入遷出紀
      錄，應認其生前未曾於屏東縣外居住。是以原告主張自78
      年起未與被繼承人賴連安有同居共財之情形，並非無據。
      準此，原告與賴連安既長年未共同生活，關係並非緊密，
      致未能知悉系爭債務存在，應符常情。況系爭債務數額非
      少，賴連安死亡時財產資料中僅顯示有面積1.73平方公尺
      之土地，並無其他遺產，亦無任何贈與資料，此有財政部
      臺灣省北區國稅局財產歸屬資料清單及全國贈與資料清單
      各1 件在卷可參（見本院卷第3至4頁），殊難想像原告若
      知悉系爭債務存在，竟有不為限定或拋棄繼承之理，足見
      原告主張因未同居共財，而無法於繼承開始時知悉系爭債
      務存在等請，應可採信。
  (二)系爭債務由原告繼續履行確實顯失公平：
    (1)按民法繼承編施行法第1條之3第4 項所謂之「顯失公平」
      ，應以繼承人與債務發生之關連性、繼承人對被繼承人繼
      承開始前財產狀況之影響程度，為重要之判斷準據，尤應
      特別考量為借款債務成立後，繼承人對債務人財產狀況影
      響程度，不宜因借款人死亡之事實，因繼承人個人之資力
      ，反增加債權人於立約時所無之利益，如有此情形，自屬
      顯失公平。復參諸此次一同修正之民法繼承編，將繼承制
      度修正為「繼承人負限定責任」為原則，繼承開始時，繼
      承人仍承受被繼承人財產上之一切權利、義務，僅對繼承
      債務，以所得遺產為限，負「有限」清償責任之旨趣，應
      認繼承人所繼承遺產與所繼承債務顯不相當時，即有「顯
      失公平」之該當，較符立法本意。至於繼承債務未償餘額
      尚有若干，繼承人其固有財產或其他收入如何，蓋非所問
      ，俱與有無顯失公平之認定無涉。
    (2)經查，本件原告於95年12月13日因分割繼承屏東縣長治鄉
      ○○段第973地號土地（面積28.6平方公尺，99年1月公告
      土地現值為7,000元/平方公尺）及同段第1050地號土地（
      面積34.65平方公尺，99年1月公告現值為2,000元/平方公
      尺），除此之外並未自賴連安處繼承其他遺產，此為原告
      所自承（見本院卷131 頁反面99年12月28日言詞辯論筆錄
      ），並有上開土地登記第一類謄本在卷可稽（見本院卷第
      107頁至第108頁），故原告自賴連安處所繼承之遺產，其
      價值應僅為269,500元（28.6×7,000＋34.65×2,000＝26
      9,500 ）。然查被告聲請執行之系爭債務，扣除已清償完
      畢之保證債務後之原始金額為2,300,000 元加計利息、違
      約金，與原告所繼承之遺產相較，實有比例失衡、顯不相
      當之情形，揆諸上揭說明，由原告繼續履行債務，即有顯
      失公平之處。況且原告自78年後即遷移戶籍未與賴連安同
      居共財，而系爭債務發生於82年、86年間，斯時原告既已
      離家，又無其他證據足認賴連安借款之目的與原告有何關
      連，或係將該借款用於原告生活之相關支出，則由原告負
      擔與己身毫無關連之系爭債務，確已足影響原告之生存權
      及人格權。再以被告自承已透過強制執行程序執行原告之
      財產，包括南山人壽公司薪資債權1,029,412 元、玉山銀
      行國際事業部存款美金211 元9角5分、國泰世華中壢分行
      存款162,433元、玉山銀行壢新分行存款385,117元。是原
      告已提供自身固有財產清償高額之債務，如再令原告以其
      財產清償系爭債務，無異使其憑自身能力所獲取之收入，
      皆須投入清償鉅額債務之用，而無法以其收入提升生活品
      質進而促進人格發展，其損害人性尊嚴之情形甚為嚴重。
      從而，原告主張本件有民法繼承編施行法第1條之3第4 項
      所規定，由其繼續履行債務顯失公平之情形，應屬可採。
  (三)原告請求撤銷本院96年度執字第94118 號強制執行程序中其
    對南山人壽公司薪資債權之強制執行程序，為有理由：
    按第三人就執行標的物有足以排除強制執行之權利者，得於
    強制執行程序終結前，向執行法院對債權人提起異議之訴。
    如債務人亦否認其權利時，並得以債務人為被告。強制執行
    法第15條定有明文。從而，繼承人繼承被繼承人之債務，如
    有符合民法繼承編施行法第1條之3第4 項規定之情形，僅負
    以遺產為限度之物的有限責任，如債權人就繼承人之固有財
    產聲請強制執行，應認繼承人為強制執行法第15條之第三人
    ，得提起第三人異議之訴，請求撤銷強制執行程序。本件原
    告繼承賴連安之系爭債務，確有民法繼承編施行法第1條之3
    第4 項所規定，由其繼續履行債務顯失公平之情形，則原告
    主張僅以繼承之遺產為限負清償之責，而不得執行其固有財
    ，即屬有據。查被告現以本院96年度執字第94118 號強制執
    行事件執行原告於南山人壽公司之薪資債權，核此執行標的
    顯非原告因繼承所得之遺產，而係原告勞務所得，是原告依
    強制執行法第15條規定，請求撤銷本院上開強制執行程序中
    ，有關南山人壽薪資債權之強制執行程序，即屬有據。惟依
    民法繼承編施行法第1條之3第5 項規定，繼承人依修正施行
    前之規定已清償之債務，不得請求返還，是原告依上開強制
    執行程序所清償之部分，即不得再請求返還，亦不在本院撤
    銷範圍內，併此敘明。
五、綜上所述，原告主張因未同居共財而於繼承開始時無法知悉
    系爭債務之存在，由其繼續履行系爭債務，有顯失公平之情
    事等情，核屬有據；而被告所為辯解，則均無理由。從而，
    原告依強制執行法第15條之規定，請求撤銷本院96年度執字
    第94118 號清償借款事件就原告於南山人壽公司薪資債權之
    強制執行程序，為有理由，應予准許。
六、本件事證已臻明確，兩造其餘攻擊防禦方法及未經本院援用
    之證據，核與判決之結果不生影響，爰不予逐一論駁，併此
    敘明。
七、訴訟費用負擔之依據：民事訴訟法第78條。
中    華    民    國   100    年    1     月    11    日
                  民事第四庭    法  官  余明賢
以上正本係照原本作成
如對本判決上訴，須於判決送達後20日內向本院提出上訴狀。如
委任律師提起上訴者，應一併繳納上訴審裁判費。
中    華    民    國   100    年    1     月    11    日
                                書記官  楊勝欽